臺北高等行政法院判決　　　　　　　　　　　　　　　九十二年度簡字第七六九號
　　原　　　告　甲○○
　　被　　　告　法務部
　　代　表　人　乙○○部長）.
右當事人間因申報公職人員財產事件，原告不服行政院中華民國九十二年九月四日院
台訴字第○九二○○八九○二三號訴願決定，提起行政訴訟，本院判決如左：
　　主  文
原告之訴駁回。
訴訟費用由原告負擔。
　　事  實
一、事實概要：
    被告以原告係臺灣板橋地方法院法官，為公職人員財產申報法第二條第一項第十
    款規定應申報財產之人員，於八十七年申報財產時，（一）未申報其所有坐落臺
    北市○○區○○段四小段二三七地號土地，面積四六八平方公尺，持分十二分之
    一；同小段二四○地號土地，面積六五平方公尺，持分十二分之一；臺北市○○
    區○○段四小段五二四地號土地，面積七九五平方公尺，持分十八分之一；同小
    段六二八地號土地，面積一七四平方公尺，持分三十六分之一；（二）未申報其
    所有臺北市○○區○○段四小段四○一四一建號房屋，持分二分之一；（三）短
    報其所有郵政儲金匯業局存款新台幣（下同）一、二三七、七○○元，臺北銀行
    北投分行存款三八、○一九元，陽信商業銀行北投分行存款一○七、八○○元，
    臺灣銀行北投分行存款一二五、七七一元；（四）溢報其配偶陳許秀雲臺北銀行
    松江分行債務一百六十萬元，乃依公職人員財產申報法第十一條第一項後段規定
    ，以八十八年十二月二十一日法八八財申罰字第○一四五九六號罰鍰處分書處以
    罰鍰九萬元。原告不服，向被告提起訴願，經遭駁回，訴經行政院台八十九訴字
    第三一一八九號再訴願決定駁回。原告向本院提起行政訴訟，經本院以九十一年
    度簡字第一九五號判決將再訴願決定、訴願決定及原處分均撤銷。經被告重行審
    查結果，以原告於八十七年申報財產時，（一）未申報其所有坐落臺北市○○區
    ○○段四小段二三七地號土地，面積四六八平方公尺，持分十二分之一；同小段
    二四○地號土地，面積六五平方公尺，持分十二分之一；臺北市○○區○○段四
    小段六二八地號土地，面積一七四平方公尺，持分三十六分之一；（二）短報其
    所有郵政儲金匯業局存款一、二三七、七○○元，臺北銀行北投分行存款三八、
    ○一九元，陽信商業銀行北投分行存款一○七、八○○元，臺灣銀行北投分行存
    款一二五、七七一元；（三）溢報其配偶陳許秀雲臺北銀行松江分行債務一百六
    十萬元，故意申報不實，乃以九十二年一月二十九日法財申罰字第○九二一一○
    二五八四號罰鍰處分書處以罰鍰八萬元。原告仍不服，提起訴願，經遭決定駁回
    ，遂向本院提起行政訴訟。
二、兩造聲明：
　(一)原告聲明：
    1.訴願決定及原處分均撤銷。
    2.訴訟費用由被告負擔。
  (二)被告聲明：
    1.駁回原告之訴。
    2.訴訟費用由原告負擔。
三、兩造之爭點：原告是否不實申報其財產，而應依公職人員財產申報法處以罰鍰？
　(一)原告主張之理由：
    1.依公職人員財產申報法第十一條規定，以公職人員明知應申報而不申報，或故
      意申報不實為要件，而所謂故意，依實務上見解，以行為人對構成違章之事實
      有所認知而有意使其發生，始足當之。原告申報財產雖然有誤，然並非明知應
      申報而不申報，或故意申報不實。
    2.就不動產部分，坐落台北市○○區○○段四小段二三七號面積四六八平方公尺
      ，原告應有部分十二分之一，同小段二四○地號面積六五平方公尺，原告應有
      部分十二分之一，溫泉段六二八地號面積一七四平方公尺，原告應有部分三十
      六分之一，係原告之父於八十三年四月去世後，由次兄陳雅瑤辦理繼承所得，
      但繼承登記辦完後所有權狀並未交給原告，亦未告知原告地號面積，遺產稅以
      部分之土地抵充，所有權狀近始交予原告等情，經陳雅瑤在本院九十一年簡字
      第一九五號判決結證屬實。原告既不知地號面積持分，何以能申報，原告疏未
      查明上開不動產致未記載雖不無過失，但不能認為原告故意申報不實。且此部
      分面積小，例如二四○號土地面積六五平方公尺，原告應有部分十二分之一，
      只有五平方公尺餘，六二八號土地面積一七四平方公尺，原告應有部分三十六
      分之一，只有四平方公尺餘，所值無幾，原告殊無故為匿報之必要。
    3.就存款部分，原告兄弟一向勤儉，無不良嗜好，且孝順父母，故兄弟常將部分
      薪資孝敬父母，而父母本身又不匱乏金錢，因此將兒子孝敬之款以原告等兄弟
      各人名義存放銀行、郵局等，存摺、存單則交由陳雅麗保管生息，而原告申報
      財產時，陳雅麗亦僅告知原告大概之數目，並未告知每筆存款詳細金額，存摺
      、存單迄今仍由陳雅麗保管中等情，亦經陳雅麗在本院九十一年簡字第一九五
      號判決證述在卷。原告據陳雅麗告知之金額申報，而疏未要求陳雅麗提出存摺
      、存單核對，而依陳雅麗告知之金額申報固不無疏忽，但並非故為不實之申報
      。
    4.有關配偶債務之部分，原告之配偶陳許秀雲原向臺北銀行貸款七百萬元，嗣後
      陸續償還，至八十六年三月一日僅剩三百三十萬元未還，而改向第九信用合作
      社貸款三百三十萬元還清台北銀行之貸款，嗣後第九信用合作社之貸款至八十
      七年九月八日剩餘一百六十萬元未還，因原告係貸款保證人，乃陪同陳許秀雲
      到第九信用合作社對保，知悉配偶有一百六十萬元之債務，惟陳許秀雲於翌日
      向其胞妹許秀娟借一百五十萬元，由其妹夫莊英俊電匯予陳許秀雲，連同其自
      備款十萬元合計一百六十萬元償還完畢，但妻未告知原告等情，亦經陳許秀雲
      結證無訛，並有匯款記錄可按，足證原告確非明知自己之財產而故為不實之申
      報，被告謂原告不查證貸款餘額仍不免申報不實之故意等語，亦屬誤會。
 (二)被告主張之理由：
    1.公職人員與其配偶所有之應申報財產，應一併申報，公職人員財產申報法第五
      條第二項定有明文。本件原告確有漏報其所有之土地，短報、漏報其存款及溢
      報其配偶債務情事，有原告八十七年申報表、臺北市士林地政事務所八十八年
      三月六日北市士地三字第八八六○二六七六○○號函附原告所有不動產產權登
      記資料、郵政儲金匯業局八十八年三月八日00000000–一○一號函、
      臺北銀行八十八年三月四日北銀政字第八八二○一七九五○○號函、陽信商業
      銀行八十八年三月六日（八八）陽信銀字第○三九五號函、臺灣銀行八十八年
      五月十日（八八）銀營乙密字第○七四八一號函附原告存款餘額資料、臺北銀
      行八十八年四月二十三日北銀政字第八八二○三四○七○○號函附原告配偶貸
      款資料等影本在卷可稽，被告依公職人員財產申報法第十一條第一項後段規定
      ，以原告於八十七年申報財產時，故意漏報所有土地及短報原告所有存款、溢
      報配偶債務，處罰鍰八萬元，應屬合法妥當。
    2.原告既知悉其父於八十三年四月間過世後有三筆土地繼承事宜，有關土地坐落
      及地號之查證並無困難，僅因不知土地坐落地號為何，即逕予省略不報，難謂
      無申報不實之故意。原告短報之存款部分達一百五十餘萬元，金額甚鉅，其於
      申報財產前，對於所能控管之存摺、存單未至金融機構補登詳查，或要求保管
      存摺之妹陳雅麗提出存摺、存單核對，僅依憑大略數目，即貿然申報，如何相
      信此數目為真實？原告於預知為不準確之數目情形下，仍據以申報，對於所造
      成不真實之結果，顯不違背其本意。
    3.原告溢報之其妻陳許秀雲債務部分，查陳許秀雲於八十六年三月一日向台北市
      第九信用合作社貸款三百三十萬元及八十七年九月二十八日向該社貸款一百六
      十萬元，均由原告擔任連帶保證人，原告並承認前往對保及簽名，應知陳許秀
      雲向該社貸款及其原因、償還方式，況八十七年九月二十八日之借款申請書上
      已記載明確，縱陳許秀雲未將一百六十萬元償還完畢之事實告知原告，然原告
      於八十七年十二月三十日申報財產時亦應知經過三個月三期攤還後，本金已不
      滿一百六十萬元，卻不向陳許秀雲查證貸款餘額，如何相信其申報之一百六十
      萬元貸款為真實？原告率爾申報債務，自難解於故意申報不實之責，原告前提
      起行政訴訟，經本院調查詳盡，亦同此認定。
　　理  由
一、按法官、檢察官應依法申報財產。公職人員之配偶及未成年子女所有應申報之財
    產，應一併申報。公職人員明知應依規定申報，無正當理由不為申報，處六萬元
    以上三十萬元以下罰鍰。其故意申報不實者，亦同，為公職人員財產申報法第二
    條第一項第十款、第五條第二項、第十一條第一項所規定。
二、按原告於八十七年申報財產時，（一）未申報其所有坐落臺北市○○區○○段四
    小段二三七地號土地，面積四六八平方公尺，應有部分十二分之一；同小段二四
    ○地號土地，面積六五平方公尺，應有部分十二分之一；臺北市○○區○○段四
    小段六二八地號土地，面積一七四平方公尺，應有部分三十六分之一；（二）原
    告於八十七年申報之存款為「定存：陽信商業銀行北投分行一、二○○、○○○
    元，臺北銀行北投分行一、八○○、○○○元」、「活存：北投郵局二、二○○
    、○○○元，清水郵局一○○、○○○元」，而漏報臺灣銀行北投分行之定存一
    二五、七七一元（全部未報）；漏報陽信商業銀行北投分行活存二七、八○○元
    、短報定存八○、○○○元（此銀行定存為一、二八○、○○○元，只報一、二
    ○○、○○○元）；漏報臺北銀行北投分行活存八、○一九元、短報定存三○、
    ○○○元（此銀行定存為一、八三○、○○○元，只報一、八○○、○○○元）
    ；漏報北投（舊北投）郵局活存六九、九三一元、漏報一筆定存一、一一八、六
    二七元，其他尚有四筆定存合計二、二四○、○○○元，只報二、二○○、○○
    ○元，短報四○、○○○元；短報土城清水郵局活存九、一四二元（總額一○九
    、一四二元，只報一○○、○○○元）；（三）溢報其配偶陳許秀雲臺北銀行松
    江分行債務一百六十萬元之事實，有原告八十七年公職人員財產申報表、臺北市
    士林地政事務所八十八年三月六日北市士地二字第八八六○二六七六○○號函附
    原告所有不動產產權登記資料、郵政儲金匯業局八十八年三月八日第00000
    000─一０一號函、臺北銀行八十八年三月四日北銀政字第八八二０一七九五
    ００號函、陽信商業銀行八十八年三月六日（八八）陽信銀字第０三九五號函、
    臺灣銀行總行八十八年五月十日（八八）銀營乙密字第０七四八一號函附原告存
    款餘額資料等影本附原處分卷可稽。
三、就不動產部分，原告雖主張坐落台北市○○區○○段四小段二三七號面積四六八
    平方公尺，原告應有部分十二分之一，同小段二四○地號面積六五平方公尺，原
    告應有部分十二分之一，溫泉段六二八地號面積一七四平方公尺，原告應有部分
    三十六分之一，係原告之父於八十三年四月去世後，由次兄陳雅瑤辦理繼承所得
    ，但繼承登記辦完後所有權狀並未交給原告，亦未告知原告地號面積，遺產稅以
    部分之土地抵充，所有權狀近始交予原告等情，經陳雅瑤在本院九十一年簡字第
    一九五號判決結證屬實。原告既不知地號面積持分，何以能申報，原告疏未查明
    上開不動產致未記載雖不無過失，但不能認為原告故意申報不實；且此部分面積
    小，例如二四○號土地面積六五平方公尺，原告應有部分十二分之一，只有五平
    方公尺餘，六二八號土地面積一七四平方公尺，原告應有部分三十六分之一，只
    有四平方公尺餘，所值無幾，原告殊無故為匿報之必要等等。
四、經查，原告上開漏報之坐落臺北市○○區○○段四小段二三七號、二四０號及同
    區○○段○○段六二八號土地應有部分，係其先父於八十三年四月去世後，由其
    次兄陳雅瑤辦理繼承登記所得等情在卷，核與陳雅瑤於本院九十一年度簡字第一
    九五號一案審理時，到庭證稱：「二三七號、二四○號、六二八號三筆土地上，
    地目為田，有一筆為既成道路，其餘目前由其他人佔用耕作，八十三年四月父親
    過逝後，該三筆土地由本人辦理繼承登記，權狀並未交給原告，權狀到最近才交
    給原告，四人共同繼承，原告之印鑑、印鑑證明，經本人告知要辦土地繼承後，
    由原告交給本人，由本人代蓋及填寫申請書後辦理繼承登記，未告訴原告地號，
    遺產稅以部份土地歸國有後抵銷」（九十年八月二十九日準備程序）、「辦繼承
    登記時印鑑蓋完後，我就還掉，是否還給原告本人，我已經不記得了」（九十年
    十一月二十二日準備程序）等語相符，並有臺北市士林地政事務所八十八年三月
    六日北市士地三字第八八六０二六七六００號函附原告所有不動產產權登記資料
    附原處分卷可稽，足見原告於八十三年四月間其父親過世後，既將辦理繼承登記
    印鑑、印鑑證明交予其兄陳雅瑤辦理，即應已知悉其有土地可以繼承。且上開土
    地係於八十四年四月間辦妥繼承登記，距離八十七年底申報財產時僅三年多，原
    告應記憶猶新。何況八十五、八十六、八十七年度之地價稅繳款書均寄往原告設
    於台北縣土城鄉○○路一五一巷四號七樓之住所，地價稅繳款書記載「課稅土地
    ：大業段四小段一五二號等七筆」（按原告名下之土地共八筆），此有原告所提
    地價稅繳款書影本附本院九十一年度簡字第一九五號卷可稽，並經本院調閱查核
    無訛。原告八十五年、八十六年、八十七年就其為納稅義務人已繳地價稅之土地
    已達七筆，且該地價稅均經寄往原告住所後據以繳納，惟原告於八十七年十二月
    三十日申報財產時，就其個人所有之土地，卻僅填寫四筆；另上述未申報之大業
    段四小段二三七地號面積四六八平方公尺，原告應有部分十二分之一，八十七年
    公告土地現值為九萬二千元，同段二四○地號面積六五平方公尺，原告應有部分
    十二分之一，八十七年公告土地現值為九萬二千元，溫泉段六二八地號面積一七
    四平方公尺，原告應有部分三十六分之一，八十七年公告土地現值為九萬七千六
    百五十五元，上述三筆土地合計公告現值已超過四百五十萬元，並非價值無幾。
    原告就該三筆土地之坐落及其所有之權利部分申報前足認應已明瞭，其仍未加以
    申報，自難謂就上開三筆土地無申報不實之故意。
五、就存款部分，原告雖主張其兄弟常將部分薪資孝敬父母，而父母本身又不匱乏金
    錢，因此將兒子孝敬之款以原告等兄弟各人名義存放銀行、郵局等，存摺、存單
    則交由陳雅麗保管生息，而原告申報財產時，陳雅麗亦僅告知原告大概之數目，
    並未告知每筆存款詳細金額，存摺、存單迄今仍由陳雅麗保管中，原告據陳雅麗
    告知之金額申報，而疏未要求陳雅麗提出存摺、存單核對，但並非故為不實之申
    報等等。原告之妹陳雅麗於本院九十一年度簡字一九五號案九十年十一月二十二
    日準備程序時雖證稱：「哥哥們的戶頭當初是媽媽去開的，後來陸陸續續有些是
    我陪媽媽去辦開戶，至於是何時開始的已經不記得了，大約有二、三十年了吧，
    當初印鑑也是媽媽去刻的，當時辦存款時不用身份證，後來媽媽八十四年生病後
    ，存款的事便由我聽從媽媽的意見去處理」、「北投郵局、台北銀行北投分行、
    陽信銀行、臺灣銀行，這四家金融機構有定存單，有的也有活存的存簿，全是由
    我保管，新的本子定存單上次開庭後我就還給原告了，作廢的本子，我昨天整理
    後也還了。印鑑上次開庭後也還了，沒和存簿、定存單一起還，是因為怕兩個放
    一起很危險。這些存簿、定存單全都用同一個印鑑，只有一個郵局的一百多萬的
    定存單，因那是我爸爸交代要給三哥的，錢也是爸爸去存的，所以印鑑不一樣。
    爸爸當初是存活儲，因我覺得活儲利率較少，便把它轉為定存，到要還三哥時，
    為了要方便他使用才又把它轉為活儲。這沒有辦連線通儲，到八十七連利息加上
    去總共一百十一萬多元。這份戶頭是爸爸自己去辦開戶的，存摺是爸爸在保管，
    八十三年爸爸過世後才交由媽媽和我保管」、「當初媽媽在存款的時候，並沒有
    告訴哥哥他們，存了多少錢，到我保管後我才有告訴他們，我也是哥哥要申報財
    產的時候才告訴他。我都是用寫字條的給哥哥的，因當時媽媽生病，我心情很亂
    ，所以都只寫一個整數大概給哥哥。我都是以不同銀行各存多少來寫，只寫台北
    銀行、北投郵局、陽信銀行，但是台灣銀行的部分因扣繳憑單沒有給我，數目也
    很小，所以我每次都忘了跟哥哥講。我都只講定存的部分，因活儲到的一個數目
    之後，我就會把他轉成定存，所以活儲的數目通常很小」、「北投郵局到八十七
    年總共有五張定存單，只有一筆活儲。五筆定存單加起來共有三百多萬，我都是
    告訴哥哥定存的部分」、「報給哥哥的數目，只講到萬的單位，萬以下便沒講，
    便以零算。或許是只講到十萬的單位吧，因為很久了，我也記不清了」、「北投
    郵局的部分八十七年時只告訴哥哥二百二十萬，漏加了爸爸要給哥哥一百一十一
    萬多元那一筆。因那時存單和存摺是另外放的」等情，另於該案同年八月二十九
    日準備程序證稱：「九年前母親生病後，即交由本人保管原告四兄妹之存摺，原
    告之部分有陽信銀行、北投郵局、臺灣銀行、台北銀行等，在母親生前即由本人
    經由母親之指示，去存入各個兄弟妹之戶頭，錢之來源，可能包含平日兄弟孝敬
    父母之生活費、土地徵收分配款、存款利息，另有於活期存款到一定數目後轉入
    定存單，每年換單。自九年前母親生病後，就未再存錢進入帳戶，存款簿定存單
    目前皆仍在本人處，尚未交給各個兄弟。我迄今未結婚」、「在本人處有多少原
    告之存款，本人並未明確告知原告，僅於原告詢問時告以大概數目，八十七年詢
    問時，我告以多少數目，已經忘了」等語。
六、但查，原告所漏報臺灣銀行北投分行之定存一二五、七七一元部分，雖然陳雅麗
    沒有收到利息所得扣繳憑單（按原處分卷附臺灣銀行北投分行於八十七年初所寄
    八十六年度扣繳憑單地址誤寫為台北市○○路二四巷九號十樓之二，其中二四巷
    係二十二巷之誤，詳後述），且觀其數額為一二五、七七一元，含有零頭，即知
    係到期連本帶利自動轉期續存，無庸到場換單之定存類型，陳雅麗一時之間固可
    能遺忘此筆存款之存在，以致於原告每年為申報財產而向其詢問時，忘了向原告
    講明，原告於申報所得稅時亦可能遺漏此部分定存之利息所得，但依慣例稅捐稽
    徵機關每年均會依據銀行陳報之資料，開立綜合所得稅核定通知書予遺漏申報部
    分所得之納稅義務人，通知其應補或應退之稅款，而台北市國稅局文山稽徵所確
    亦曾開立八十六年度綜合所得稅核定通知書予原告，其上載明原告有臺灣銀行北
    投分行之利息所得七、八五六元，原告住址為「台北市○○路二二巷九號十樓之
    二」，乃原告之妻之戶籍地址無誤（見本院九十一年度簡字第一九五號案九十年
    十一月二十二日準備程序筆錄及八十七年財產申報書所載原告配偶之不動產門牌
    號碼），此有該八十六年度綜合所得稅核定通知書影本附原處分卷可稽，原告應
    已收受此八十六年度綜合所得稅核定通知書而知悉其內容，則原告於八十七年十
    二月三十日申報財產時，仍漏報臺灣銀行北投分行之存款，實難認係一時之疏忽
    而無故意。而漏報或短報陽信商業銀行北投分行、臺北銀行北投分行及北投（或
    舊北投）郵局之活存或定存部分，原告既知其名下之存摺、存單由其妹陳雅麗保
    管，卻從不要求陳雅麗提出存摺、存單核對，僅憑陳雅麗所告知一大概之數目，
    即貿然據以申報，原告如何能相信陳雅麗所告知此大概數目為真實？何況活存餘
    額鮮少有剛好整數者，卻申報「活存：北投郵局二、二○○、○○○元」，且觀
    原告往年之財產申報書，其亦係以大概之數目申報，其中八十六年之申報書上關
    於陳雅麗保管之存摺、存單部分，原告申報之存款總額為五、三○○、○○○元
    ，八十七年之申報書關於此部分卻申報為五、二○○、○○○元，不增反減，有
    違存款生息之常情，原告如何能相信其妹所告知之大概數目為真實？蓋所謂大概
    之數目即為不準確之數目，其於預知為「不準確之數目」情形下，仍據以填寫，
    對於此部分存款申報所造成不真實之結果，實難謂無故意。而原告短報土城清水
    郵局活存九、一四二元部分，該帳戶係供原告任職法院薪資撥存所用，原告於本
    院九十一年度簡字第一九五號案九十一年十一月二十二日準備程序時陳稱：「土
    城清水郵局的存摺我是交給太太去保管，太太告訴我十萬我就報十萬元」，原告
    之配偶陳許秀雲於同日之準備程序亦證稱：「土城清水郵局的存簿是由我保管，
    八十七年原告問我存款數目時因我尚未去刷本子，所以便和原告講一個大概數目
    十萬元」等語，經本院調卷查核無訛。惟查，原告於申報財產前，對於其所能控
    管之存摺既未去補登存提紀錄，僅憑一大概之數目，即貿然據以申報，何況活存
    餘額鮮少有剛好整數者，其如何能相信此數目為真實？蓋所謂大概之數目即為不
    準確之數目，其於預知為「不準確之數目」情形下，仍據以申報，對於所造成不
    真實之結果，亦難謂無故意。
七、就有關配偶債務之部分，原告雖主張其配偶陳許秀雲原向臺北銀行貸款七百萬元
    ，嗣後陸續償還，至八十六年三月一日僅剩三百三十萬元未還，而改向第九信用
    合作社貸款三百三十萬元還清台北銀行之貸款，嗣後第九信用合作社之貸款至八
    十七年九月八日剩餘一百六十萬元未還，因原告係貸款保證人，乃陪同陳許秀雲
    到第九信用合作社對保，知悉配偶有一百六十萬元之債務，惟陳許秀雲於翌日向
    其胞妹許秀娟借一百五十萬元，由其妹夫莊英俊電匯予陳許秀雲，連同其自備款
    十萬元合計一百六十萬元償還完畢，但妻未告知原告等情，亦經陳許秀雲結證無
    訛，並有匯款記錄可按，足證原告確非明知自己之財產而故為不實之申報等等。
八、但查，關於原告配偶陳許秀雲於八十七年十二月三十日在臺北銀行已無債務，原
    告卻溢報其配偶陳許秀雲於該銀行之債務為一百六十萬元部分，據陳許秀雲於本
    院九十一年度簡字第一九五號案九十年八月二十九日準備程序到庭證稱：「本人
    原在台北銀行松江分行借七百萬元，於八十六年三月一日剩三百三十萬元，轉向
    九信貸款三百三十萬元還清，到八十七年九月二十八日剩一百六十萬元，去換單
    辦本利攤還，原告是保證人，當天有去對保，翌日本人妹妹借給本人一百五十萬
    元，沒有借據，但有匯款紀錄，連同本人自備款十萬元，還清該一百六十萬元債
    務，沒有告訴原告」，另於該案同年九月二十六日準備程序證稱：「我先生每天
    工作加班至十、十一點，有時還睡在辦公室，連自己小孩念學校幾年幾班都不知
    道，最早下班的時間也都至少要到晚上十點，家裡的事情當然全部由我處理；當
    時我婆婆還臥病在床，我先生有時還得去看護陪伴，所以還錢的事情根本沒空和
    他提，況且錢也是我自己欠下的，當然自己處理」、「我從八十八年起才陸續還
    我妹妹錢，有時用現金，有時匯款到她指定之第三人戶頭，現在還欠五十萬元」
    ，以及同年十一月七日準備程序證稱：「跟娘家的人借錢來還款的事情，因原告
    甲○○是愛面子的人，怕他不高興，所以沒跟他講」等語，並據於本院九十一年
    度簡字第一九五號案提出其於台北市第九信用合作社的活儲存款簿（記載莊英俊
    於八十七年九月二十九日電匯入一百五十萬元、同日償還貸款支出一百六十萬零
    三百五十五元）、於八十六年三月一日向台北市第九信用合作社貸款三百三十萬
    元及於八十七年九月二十八日向台北市第九信用合作社貸款一百六十萬元之借款
    申請書為證，核與陳許秀雲之妹許秀娟於該案九十年十月十七日準備程序到庭稱
    「在八十七年九月二十九日以我先生莊英俊之名義匯款一百五十萬元，借給姐姐
    許秀雲，並無借條、單據，因姐姐表示要還貸款。至今仍欠五十萬元，還錢方式
    並不一定，為陸陸續續還，有時以匯款至我指定之戶頭，有時以現金方式。八十
    七年底以前有無還錢，並不記得。我並無跟姊夫提過借錢給姐姐之事，亦不知姊
    夫知不知此事」等語相符，雖堪信原告主張其妻陳許秀雲原向台北銀行貸款七百
    萬元，嗣後陸續償還，至八十六年三月一日僅剩三百卅萬元未還，而改向第九信
    用合作社貸款三百卅萬元還清台北銀行之貸款，嗣後第九信用合作社之貸款至八
    十七年九月廿八日剩餘一百六十萬元末還，因原告係貸款保證人，乃陪同妻陳許
    秀雲到第九信用合作社對保，知悉妻有一百六十萬元之債務等語為真實。惟查，
    陳許秀雲於八十六年三月一日向台北市第九信用合作社貸款三百三十萬元及於八
    十七年九月二十八日向台北市第九信用合作社貸款一百六十萬元，均由原告擔任
    連帶保證人，原告並承認有前往辦理對保手續及簽名，則原告應無不知陳許秀雲
    係向台北市第九信用合作社貸款及其貸款原因、償還方式之理，而八十六年三月
    一日之貸款係中期擔保放款，期限一年半，迨八十七年九月二十八日，貸款剩一
    百六十萬元，借款方式改為長期分期攤還放款，還款辦法為分期攤還，八十七年
    九月二十八日之借款申請書上已記載明確（見本院九十一年簡字第一九五號案卷
    第一五九頁），則縱使陳許秀雲未將其於翌日向其胞妹許秀娟借一百五十萬元，
    連同其自備款十萬元，已將該一百六十萬元償還完畢之事實告知原告，原告於八
    十七年十二月三十日申報財產時亦應知該一百六十萬元貸款經過三個月三期攤還
    後，本金已不到一百六十萬元，乃原告卻不向其妻查證貸款餘額，其如何能相信
    其所申報之一百六十萬元貸款為真實？又原告之妻所申請貸款之銀行已變更為台
    北市第九信用合作社，原告卻未加注意，仍以變更前之貸款銀行「台北銀行松江
    分行」為申報標的，又將「松江分行」誤載為「松山分行」，固可認係一時疏忽
    所致。但原告既參與其妻之貸款行為，知悉貸款之原因及償還之方式，已如前述
    ，則縱使原告於八十七年十二月三十日申報財產時誤認其妻與銀行之貸款關係仍
    然存在，依常理亦可推定其知悉貸款餘額已不到一百六十萬元，卻仍申報為「一
    百六十萬元」，就此而言，原告仍無解於申報不實之故意，故陳許秀雲、許秀娟
    之證詞尚不足為原告完全有利之證明。
九、依上說明，被告認原告於八十七年申報財產時，關於（一）未申報其所有坐落臺
    北市○○區○○段四小段二三七地號土地，面積四六八平方公尺，持分十二分之
    一；同小段二四○地號土地，面積六五平方公尺，持分十二分之一；臺北市○○
    區○○段四小段六二八地號土地，面積一七四平方公尺，持分三十六分之一；（
    二）短報其所有郵政儲金匯業局存款一、二三七、七○○元，臺北銀行北投分行
    存款三八、○一九元，陽信商業銀行北投分行存款一○七、八○○元，臺灣銀行
    北投分行存款一二五、七七一元；（三）溢報其配偶陳許秀雲臺北銀行松江分行
    債務一百六十萬元部分，係故意申報不實，而依首揭規定處以罰鍰八萬元，於法
    尚無不合，訴願決定予以維持，亦無違誤，原告主張前詞，請求撤銷訴願決定及
    原處分，為無理由，應予駁回。
十、本件訴訟標的金額未逾二十萬元，為適用簡易程序事件，本判決爰不經言詞辯論
    為之，併此敘明。
據上論結，本件原告之訴為無理由，爰依行政訴訟法第二百三十三條第一項、第九十
八條第三項前段，判決如主文。
中　　　華　　　民　　　國　　九十三　　年　　　四　　　月　　二十八　　日
                           臺 北 高 等 行 政 法 院  第二庭
           　　　　　　　　　　　　　　　　　       法　官  陳國成
右為正本係照原本作成。
本件以訴訟事件所涉及之法律見解具有原則性者為限，始得於本判決送達後二十日內
向本院提出上訴狀並表明上訴理由，如已於本判決宣示後送達前提起上訴者，應於判
決送達後二十日內補具上訴理由（均按他造人數附繕本），且經最高行政法院許可後
方得上訴。
中　　　華　　　民　　　國　　九十三　　年　　　四　　　月　　二十九　　日
  　　　　　　　　　　　　　　　　　　　　          書記官　王英傑
